臺灣高等法院臺南分院交通事件裁定　　 100年度交抗字第58號
抗告人即
原處分機關　交通部公路總局嘉義區監理所嘉義市監理站
代　表　人　蔡文錦
相　對　人
即受處分人　蘇宏欽
上列抗告人因相對人違反道路交通管理處罰條例案件，不服臺灣
嘉義地方法院中華民國100年4 月26日所為裁定（100年度交聲字
第584 號；處分案號：交通部公路總局嘉義區監理所嘉義市監理
站嘉監義裁字第裁76-L00000000號），提起抗告，本院裁定如下
：
    主  文
原裁定關於撤銷原處分有關罰鍰新台幣肆萬伍仟元部分撤銷。
蘇宏欽關於對原處分上開罰鍰部分之聲明異議駁回。
    理  由
一、抗告意旨略以：依據交通部95年7月17日交路字第095000698
    6號函釋及法務部95年5月25日法律字第0950700393號函示，
    行政罰法第26條第2 項中所定「不起訴處分」之範圍，應包
    括「緩起訴處分」在內，蓋檢察官為緩起訴處分時，依刑事
    訴訟法第253條之2第1 項規定，對被告所為之指示及負擔，
    係一種特殊處遇措施，並非刑罰，其使被告免於訴追之法律
    效果，與「不起訴處分」之效果相同，緩起訴處分性質上乃
    係一種附帶條件之不起訴處分，且案件經緩起訴處分確定後
    ，已確定同一行為並無刑事處罰，自無「一事二罰」之事實
    ，自應比照不起訴處分，行政機關自得本於法定職權，基於
    公共利益及行政目的對違規者裁罰；而本件檢察官所為緩起
    訴處分，其附帶條件僅命令相對人蘇宏欽立悔過書，客觀上
    既未剝奪行為人之生命、自由和財產權利，主觀上其制裁之
    嚴厲性和痛苦性與遭受罰鍰新台幣4 萬5000元之行政處分顯
    不相當，綜上，抗告人認為緩起訴處分與上述條文所稱之「
    刑事處罰」仍屬有別，為此提起抗告，請求廢棄原裁定，另
    為適法之裁定云云。
二、原處分機關略以：受處分人蘇宏欽於民國99年2月24日晚上9
    時30分許，騎乘車牌號碼LXQ-840 號重機車，途經嘉義市○
    區○○○路236 號前時，經警對蘇宏欽做酒精濃度測試，測
    得其呼氣酒精濃度值為每公升0.80毫克。經嘉義市交通隊員
    警當場舉發，該站遂於100年4月11日以嘉監義裁字第裁76-L
    00000000號裁決書，依道路交通管理處罰條例第35條第1 項
    第1款、第24條第1項第2 款之規定，裁處受處分人罰鍰新臺
    幣（下同）45,000元，並吊扣駕駛執照，及施以道安講習。
三、本件受處分人異議意旨略以：本人緩起訴期間為1 年，並立
    悔過書外，且經緩起訴處分確定，緩起訴期間期滿未經撤銷
    ，請撤銷原處分其中罰鍰45,000元部分諭知不罰等語。
四、原裁定略以：
(一)、本件受處分人於99年2月24日晚上9時30分許，騎乘車牌號碼
    LXQ-840號重機車，在嘉義市○區○○○路236號前時，經警
    對蘇宏欽做酒精濃度測試，測得其呼氣酒精濃度值為每公升
    0.80毫克，經嘉義市交通隊員警舉發等情，有舉發違反道路
    交通管理事件通知單1 份附卷可稽，足認受處分人確有上揭
    違規事實。且受處分人因上開違規行為，另涉犯刑法第 185
    條之3 酒醉駕車之公共危險罪，經臺灣嘉義地方法院檢察署
    檢察官於99年3 月23日以99年度偵字第2291號為緩起訴處分
    ，緩起訴處分期間1 年，受處分人應立悔過書，上開緩起訴
    處分期間業於100 年4月6日期滿未據撤銷乙節，有上開緩起
    訴處分書、臺灣高等法院被告全國前案紀錄表各1 份在卷可
    參。
(二)、受處分人上開違反刑事法律禁止規範之犯罪事實既已明確，
    僅因檢察官採取緩起訴處分之替代性刑事處遇手段，未將該
    案逕行起訴或聲請簡易判決處刑，致其後適用之刑事訴訟程
    序有所區別，然就受處分人應書立悔過書，其如未在上開指
    定期間內確實履行，依刑事訴訟法第253條之3第1項第3款之
    規定，受處分人將遭受撤銷緩起訴處分之不利益；反之，倘
    其確實遵守並履行各項緩起訴條件，除非合於刑事訴訟法第
    260 條所定情形之一，否則受處分人即無再就同一案件遭受
    刑事訴追之虞。從而，檢察官依刑事訴訟法第253條之2 第1
    項第2 款規定為緩起訴處分，命受處分人立悔過書，受處分
    人係履行檢察官為緩起訴處分命令，此等命令名義上雖非刑
    罰，但仍是一種特殊的處遇措施，會產生未經裁判即生終局
    處理案件之實質效果，性質上已係實質的制裁，造成受處分
    人義務增加的影響，亦即性質上亦屬干預人民自由之處分，
    與刑事制裁無異，可知緩起訴處分是一種刑事處罰。且受處
    分人已因上開緩起訴處分而干預其人身自由，主觀上前揭立
    悔過書亦具有強制性、懲罰性，雖不若易科罰金係以支付金
    錢作為自由刑之替代，惟經由緩起訴處分條件之履行使其免
    於遭檢察官發動起訴程序，仍具有替代刑罰之效果。況行政
    罰法第26條第1 項僅規定「依刑事法律處罰之」，並未明定
    應依刑法第33條、第34條所定主從刑罰之種類科罰，檢察官
    命令被告書立悔過書，既為實質刑事制裁，自與行政罰法第
    26條第1 項「依刑事法律處罰之」規定，尚無扞格之處，而
    有行政罰法第26條第1項「一事不二罰」規定之適用。
(三)、本件受處分人「酒精濃度超過規定標準」之違規行為，依行
    政罰法第26條第1 項前段規定，即應依刑事法律處罰之，已
    無再依上開道路交通管理處罰條例第35條第1項第1款裁處行
    政罰鍰之餘地，受處分人據以聲明異議為有理由，原處分關
    於裁處罰鍰45,000元部分應予撤銷，另由本院為受處分人不
    罰之諭知。至原處分機關裁處受處分人吊扣駕駛執照、施以
    道安講習部分，未經受處分人聲明異議，業已確定，不在異
    議範圍，附此敘明。
五、經查：
(一)、抗告人援引法務部於98年5 月25日以法律字第0950700393號
    函示，認行政罰法第26條第2 項所稱不起訴處分包括緩起訴
    處分，是不起訴一種，並非刑罰，應無行政罰法一事不二罰
    適用云云。然法院對於各機關就其職掌所作有關法規釋示之
    行政命令，固可予以引用，但仍應就具體案情，依其獨立確
    信之判斷，適用法律，表示適當之不同意見，並不受其拘束
    ，迭經司法院大法官解釋在案（司法院大法官釋字第137 號
    解釋、釋字第216號解釋、釋字第407號解釋、釋字第530 號
    參照）；經細繹上揭公函內容，並未具體說明憑以認定之法
    理及規範依據為何，則基於上揭司法院大法官解釋意旨及前
    述之說明，本院自得依據學理、法律規範，妥為解釋認定，
    不受上述公函見解之拘束。準此，本院認為：(1)刑事訴訟法
    第253條之1規定，有關緩起訴處分須具備：犯罪嫌疑充足、
    斟酌刑法第57條所列事項、為公共利益維護、以緩起訴為適
    當者（即適當性）等要件；核與不起訴處分要件尚屬有間。
    是如認行政罰法第26條第2 項規定不起訴處分包含緩起訴處
    分，即已逾文義解釋範圍。(2)又關於緩起訴處分要件及裁量
    基準，與不起訴處分相較，均有不同，至多應僅得視緩起訴
    處分係暫緩起訴處分，而非不起訴處分。(3)行政罰法第26條
    第2 項規定，既未明文包含緩起訴處分，對人民不利益規定
    ，自不得任意擴張適用，而逕認行政罰法第26條第2 項規定
    ，於經緩起訴處分亦有適用。上開交通部及法務部函示，認
    緩起訴處分亦屬行政罰法第26條第2 項不起訴處分，容有誤
    會。
(二)、按汽車駕駛人飲用酒類後其吐氣所含酒精濃度超過每公升0.
    25毫克或血液中酒精濃度超過百分之0.05以上者，不得駕車
    ，道路交通安全規則第114條第2款定有明文。又汽車駕駛人
    駕駛汽車經測試檢定酒精濃度超過規定標準者，處新臺幣 1
    萬5 千元以上6 萬元以下罰鍰，並當場移置保管該汽車及吊
    扣其駕駛執照1年，道路交通管理處罰條例第35條第1項第 1
    款亦有明文。而行政罰法第26條規定：「一行為同時觸犯刑
    事法律及違反行政法上義務規定者，依刑事法律處罰之。但
    其行為應處以其他種類行政罰或得沒入之物而未經法院宣告
    沒收者，亦得裁處之。前項行為如經不起訴處分或為無罪、
    免訴、不受理、不付審理之裁判確定者，得依違反行政法上
    義務規定裁處之。」即所謂一事不二罰原則，考其立法目的
    ，無非以一行為同時觸犯刑事法律及違反行政法上義務規定
    時，由於刑罰與行政罰同屬不法行為制裁，而刑罰懲罰作用
    較強，依刑事法律處罰即足資警惕，無一事二罰再處行政罰
    必要，但罰鍰以外沒入或其他種類行政罰，因兼具維護公共
    秩序作用，為達行政目的，行政機關仍得併予裁處。
(三)、本件受處分人即聲明異議人蘇宏欽於民國（下同）99年2 月
    24日晚上9時30分許，騎乘車牌號碼LXQ-840號重機車，在嘉
    義市○區○○○路236 號前時，經警對蘇宏欽做酒精濃度測
    試，測得其呼氣酒精濃度值為每公升0.80毫克，經嘉義市交
    通隊員警舉發等情，有舉發違反道路交通管理事件通知單 1
    份附卷可稽，足認受處分人確有上揭違規事實。且受處分人
    因上開違規行為，另涉犯刑法第185條之3酒醉駕車之公共危
    險罪，經臺灣嘉義地方法院檢察署檢察官於99年3 月23日以
    99年度偵字第2291號為緩起訴處分，緩起訴處分期間1 年，
    受處分人應立悔過書，上開緩起訴處分期間業於100年4月 6
    日期滿未據撤銷乙節，有上開緩起訴處分書、臺灣高等法院
    被告全國前案紀錄表各1份在卷可參。
(四)、按95年2月5日生效之行政罰法第26條規定：「一行為同時觸
    犯刑事法律及違反行政法上義務規定者，依刑事法律處罰之
    。但其行為應處以其他種類行政罰或得沒入之物而未經法院
    宣告沒收者，亦得裁處之。前項行為如經不起訴處分或為無
    罪、免訴、不受理、不付審理之裁判確定者，得依違反行政
    法上義務規定裁處之。」，究其立法目的，無非以一行為同
    時觸犯刑事法律及違反行政法上義務規定時，由於刑罰與行
    政罰同屬對不法行為之制裁，而刑罰之懲罰作用較強，故依
    刑事法律處罰，即足資警惕時，實無一事二罰再處行政罰之
    必要，且刑事法律處罰，由法院依法定程序為之，較符合正
    當法律秩序，應予優先適用，但罰鍰以外之沒入或其他種類
    行政罰，因兼具維護公共秩序之作用，為達行政目的，行政
    機關仍得併予裁處。再者，檢察官依刑事訴訟法第253條之2
    第1 項第4、5款規定為緩起訴處分，命被告向公益團體捐款
    或提供義務勞務者，被告係履行檢察官為緩起訴處分命令，
    此等命令名義上雖非刑罰，但仍是一種特殊的處遇措施，會
    產生未經裁判即生終局處理案件之實質效果，性質上已係實
    質的制裁，造成被告財產減少或義務增加拘束自由的影響，
    而實具有懲罰之作用，固與刑事制裁無異。惟若僅係依同法
    第2 款「立悔過書」，應認係單純命被告書立悔過書，因該
    項緩起訴處分之遵守事項，其目的僅係在飭令被告應確實悔
    改不可再犯，並遵守法律規定，避免將來再犯致對他人人身
    安全及社會秩序造成危害，足見無造成被告受有財產上之積
    極減少，更非有增加被告義務負擔而拘束其自由之情形，實
    難認係對被告過去之違法行為予以制裁，足認不具刑罰之懲
    罰作用。準此，被告僅單純接受「立悔過書」之執行，自難
    認業已依刑事法律而受到處罰，要屬無疑。
六、綜上所述，本件受處分人上開酒駕行為，經檢察官依刑事訴
    訟法第253條之2第1項第2款規定為緩起訴處分，並命抗告人
    書立悔過書，受處分人雖已履行前揭事項，然因接受「立悔
    過書」應不具刑罰意義，且核與刑罰之目的不同、種類殊異
    ，非屬依刑事法律所為之處罰，抗告人即原處分機關據此因
    受處分人違反行政法上義務，依法對受處分人裁處罰鍰新臺
    幣4萬5千元，自屬依法有據，則受處分人就原處分關於罰鍰
    新臺幣4萬5千元部分聲明異議，為無理由，應予駁回。原裁
    定未予詳查，致認受處分人所受之緩起訴處分，已命受處分
    人立悔過書，受處分人係履行檢察官為緩起訴處分命令，此
    等命令名義上雖非刑罰，但仍是一種特殊的處遇措施，是一
    種刑事處罰，且立悔過書亦具有強制性、懲罰性，仍具有替
    代刑罰之效果，故有行政罰法第26條第1項「一事不二罰」
    規定之適用，容有未洽，抗告人即原處分機關執此指摘原裁
    定不當，為有理由，自應由本院將原裁定關於撤銷原處分罰
    鍰新臺幣4萬5千元部分撤銷，以期適法，並駁回受處分人就
    原處分關於罰鍰新臺幣4萬5千元部分之聲明異議。
七、據上論結，應依道路交通事件處理辦法第25條，刑事訴訟法
    第413條，裁定如主文。
中    華    民    國   100    年    6     月    17    日
                  刑事第四庭    審判長法  官  吳志誠
                                      法  官  羅心芳
                                      法  官  吳森豐
以上正本證明與原本無異。
不得再抗告。
                                      書記官  岑  玢
中    華    民    國   100    年    6     月    17    日